最　高　行　政　法　院　裁　定
　　　　　　　　　　　　　94年度裁字第00318號
抗　告　人　甲○○
上列抗告人因與相對人宜蘭縣礁溪鄉公所間耕地三七五租約事件
，對於中華民國92年11月18日臺北高等行政法院92年度訴字第30
44號裁定提起抗告，本院裁定如下︰
　　主  文
抗告駁回。
抗告訴訟費用由抗告人負擔。
　　理  由
一、按抗告法院認抗告為不合法或無理由者，應為駁回抗告之裁
    定。
二、抗告人於原審起訴意旨略以：抗告人所有坐落宜蘭縣礁溪鄉
    ○○段第425號號耕地（下稱系爭耕地），原出租與佃農莊
    樹枝，訂有耕地三七五租約，最近一次租約於民國（下同）
    91年12月31日屆滿，抗告人於租期屆滿前已向佃農聲明擬
    將耕地收回自耕，期滿不再續租，詎佃農竟不允返還耕地，
    乃申請相對人調解收回系爭耕地。抗告人申請調解之申請書
    內雖曾表明，耕地三七五減租條例第20條所定租期屆滿時，
    如承租人願繼續承租者，應續定租約之規定，係50年前台灣
    政經情勢不穩，為維持農村安定，保護佃農而制定之特別法
    ，於今時空環境早已變遷，政府修訂農業發展條例第20條、
    第21條容許農地自由租賃後，此項違反契約自由、私法自治
    原則、過度限制出租人權利之法條，顯已違反憲法第15條、
    第23條之規定，承租人自不能執此法條主張續租等語，惟此
    僅係抗告人主張不續訂耕地三七五租約之理由，並不影響抗
    告人係依耕地三七五減租條例第26條之規定，請求調解收回
    耕地之法律上性質，按耕地三七五減租條例第26條規定：「
    出租人與承租人間因耕地租佃發生爭議時，應由當地鄉（鎮
    市區）公所耕地租佃委員會調解，調解不成立者，應由直轄
    市或縣（市）政府耕地租佃委員會調處，不服調處者，由直
    轄市或縣（市）政府耕地租佃委員會移送該管司法機關迅予
    處理，並免收裁判費用。前項爭議案件非經調解、調處，不
    得起訴，經調解、調處成立者，由直轄市或縣（市）政府耕
    地租佃委員會給予書面證明。」是依上開規定，相對人對因
    耕地租佃爭議而申請調解之案件，即應予以受理，不得拒絕
    ；茲相對人竟以抗告人之申請未符合耕地三七五減租條例第
    16、17、19條，及台灣省耕地租約登記辦法第6條等相關規
    定，其申請調解事由非相對人耕地租佃委員會職掌為由，駁
    回抗告人調解之申請。抗告人提起訴願，受理訴願機關亦以
    相對人之駁回非屬行政處分為由，而為不受理之決定，足徵
    原處分及訴願決定均於法不合，請求均予撤銷，並請判命相
    對人應受理抗告人與佃農莊樹枝間收回耕地事件之調解。
三、原裁定駁回抗告人在原審之訴，其理由略以：按原告之訴有
    訴訟事件不屬於法院之權限者，行政法院應以裁定駁回之，
    行政訴訟法第107條第1項第1款定有明文。次按耕地三七五
    減租條例就耕地之收回，分別在第19條第3項及同條例第26
    條設有調處或調解之規定。其中第19條第3項係就出租人因
    三七五租約而不能維持其一家之生活，惟出租人如予收回，
    佃農亦將失其家庭生活依據之情形者，特設有得申請鄉（鎮
    市區）公所耕地租佃委員會予以調處之規定。此項調處，依
    司法院釋字第128號解釋，固認屬行政處分。惟人民因耕地
    租佃所生之爭執，屬於私權之爭執，依耕地三七五減租條例
    第26條第1項規定，應另循租佃程序申請調解、調處，不服
    調處者，移送該管司法機關裁判，自不得以行政爭訟之途徑
    尋求救濟（改制前行政法院50年判字第70號判例參照）。受
    理調解之機關拒絕人民調解之聲請者，既屬就私權爭執所為
    ，且已經過其程序，人民得逕行提起民事訴訟（參考最高法
    院48年台上字第1362號判例），自非屬行政訴訟之範疇。本
    件抗告人既自陳其係依耕地三七五減租條例第26條第1項之
    規定，申請被告調解，則依上說明，即屬私權爭執之調解，
    受理訴願機關因依訴願法第77條第8款之規定為訴願不受理
    之決定，於法並無不合，抗告人訴請撤銷，並請求判命相對
    人應受理抗告人與佃農莊樹枝間收回耕地之調解，因案屬民
    事糾紛，原審法院對之無審判權，自應以裁定予以駁回。
四、本件抗告意旨略謂：按耕地租佃爭議固屬私權爭議，惟解決
    此項爭執之程序依耕地三七五減租條例第3條及第26條之規
    定，則係由各級地方政府機關設立耕地租佃委員會以調解調
    處之方式為之，此不但是訴訟前必備之過程而成為起訴之要
    件，同時亦是法律所明定耕地租佃雙方於發生糾紛時，得請
    求政府為調解、調處之權利，亦為政府依法所當為之義務。
    各級地方政府耕地租佃委員會殊無自行免除其義務而決定不
    受理調解申請之裁量權。最高法院48年台上字第1362號判例
    固認如受理調解機關拒絕人民調解之申請者，人民得逕行提
    起民事訴訟，惟此乃基於維護人民之權益及訴訟經濟考量，
    不能因行政機關之違法拒絕受理，而將其不利益歸於無過失
    之抗告人（即申請人），故而認為不能以未經實際調解即認
    為起訴之要件有欠缺而駁回抗告人之訴，然此並非謂各級政
    府耕地租佃委員會得任意拒絕耕地租佃調解之申請，苟申請
    人不欲逕行起訴，堅持先經調解調處之程序謀求爭執之解決
    ，各級耕地租佃委員會自無拒絕之餘地。若耕地租佃委員會
    竟然拒絕調解之申請，剝奪申請人依耕地三七五減租條例第
    26條請求以調解方式解決紛爭之權利，自屬違法之行政處分
    ，申請人自得提起訴願及行政訴訟請求該機關受理調解之申
    請。原裁定誤將本件抗告人（即調解申請人）「向各級政府
    耕地租佃委員會申請調解」此一基於耕地三七五減租條例第
    26條之公法上請求，誤為租佃雙方爭議內容本身之私權爭執
    ，而認為不得提起訴願及行政訴訟，其法律見解殊有違誤等
    語，求為廢棄原裁定。
五、本院按「人民因耕地租佃關係所發生之爭執，屬於私權之爭
    執，依耕地三七五減租條例第26條第1項之規定，應另循租
    佃爭議程序，申請調解調處，不服調處者，移送該管司法機
    關裁判，自不得依行政爭訟方法以求救濟。」有本院50年判
    字第70號判例可稽，本件原審裁定就抗告人所爭執事項乃屬
    私權之爭執，非屬行政法院權限，業已詳述在案，是原裁定
    依行政訴訟法第107條第1項第1款規定裁定駁回抗告人之訴
    ，並無不合。次按抗告人申請調解之目的，係在解決其租佃
    爭議，並踐行提起民事訴訟前之法定程序，茲抗告人既已踐
    行此項起訴前置程序，而無法解決其租佃爭議，即得直接提
    起民事訴訟解決，自無提起行政訴訟請求相對人受理其調解
    之申請之必要，就此而言，原審駁回抗告人之訴，結論亦無
    不合。故本件抗告難認有理由，應予駁回。
六、依行政訴訟法第104條、民事訴訟法第95條、第78條，裁定
    如主文。
中    華    民    國    94    年    2    月    25     日
                  第五庭審判長法  官　趙　永　康
                              法  官　鄭　淑　貞
                              法  官　黃　淑　玲
                              法  官　侯　東　昇
                              法  官　林  文  舟
以  上  正  本  證  明  與  原  本  無  異
中    華    民    國    94    年    2    月    25     日
　　　　　　　　　　　　　　　書記官　彭　秀　玲
